最高法院民事判決　　　　　　　　　　　　　　　八十七年度台上字第二二一六號
　　上　訴　人　三圓建設股份有限公司
　　法定代理人　陳浴生
　　訴訟代理人　吳
　　被 上訴 人　林成功
　　訴訟代理人　連一鴻律師
右當事人間請求返還保證金事件，上訴人對於中華民國八十六年十二月三日台灣高等
法院第二審更審判決（八十六年度上更(一)字第四九○號），提起上訴，本院判決如左
：
    主  文
上訴駁回。
第三審訴訟費用由上訴人負擔。
    理  由
本件上訴人主張：伊為在坐落台北縣淡水鎮○○段三九六號至四三九號土地上建築房
屋事，於民國八十一年一月十三日與被上訴人就其所有同段四二四號土地簽訂合建房
屋契約，並於同契約第十二條第三項約定，如伊未能於六十日內與上開土地各所有人
全部完成簽約，得解除契約，伊並依約交付被上訴人新台幣（下同）三百萬元保證金
。嗣因上開土地部分地主拒絕與伊簽訂合建契約，為此以向第一審法院聲請對被上訴
人發支付命令之聲請狀送達被上訴人為解除契約之意思表示，被上訴人自應返還保證
金等情。求為命被上訴人給付三百萬元及加算法定遲延利息之判決。
被上訴人則以：上訴人依兩造合建契約第十二條第三項所行使之解除權，係以六十日
為其行使期限。上訴人於六十日期限屆滿時，未表示解除契約，亦未請求伊順延，其
契約解除權業已消滅。且上訴人未實際與全部地主洽談合建，僅支付少數保證金致伊
不能任意處分土地獲利，延宕至今已逾三年六月，使伊遭受損失。上訴人值此房地產
景氣低迷之際，託辭合建基地之其他地主不願簽約而解除契約，有悖於誠實信用原則
等語。資為抗辯。
原審審理結果，以：查，上訴人為在上開土地上建築房屋，分別與各土地所有人簽訂
合建契約，被上訴人為其中四二四號土地所有人，於八十一年一月十三日就該土地與
上訴人簽訂合建契約，上訴人並依約給付被上訴人三百萬元保證金之事實，有上訴人
提出之合建契約、支票及簽收單影本附卷可稽，並為被上訴人所自認，堪信為真實。
茲上訴人主張，伊已依契約第十二條第三項之約定，向被上訴人為解除契約之意思表
示，故請求被上訴人返還伊已付其之三百萬元保證金等情。惟查，上訴人於八十四年
六月二十六日向第一審法院聲請對被上訴人發支付命令之聲請狀內係載：「……茲因
該合建基地之土地所有權人無法全部簽妥，依契約第十二條第三項之規定解除契約，
債務人應返還保證金，詎料經債權人（即上訴人）以北管局六七支局第一八四五號及
第二○七三號存證信函催討，仍遭不理，未獲支付，實有督促其履行之必要」等語，
則其應僅在表示其已依約解除契約，被上訴人本應返還保證金，經一再函催未果，故
聲請對之發支付命令，而並無表明以聲請狀繕本送達於被上訴人為解除契約之意思表
示。上訴人固另提出前述北區郵政管理局六七支局第一八四五號及第二○七三號存證
信函為證，姑不論被上訴人否認收到前述存證信函，而上訴人亦無法提出信函回執以
證被上訴人確有收到上開信函，且參上訴人所提該存證信函內容所示，亦僅係通知被
上訴人於文到十日或七日內，按契約第十二條第三項規定辦理，並無隻字提及已為解
除契約之意思表示。是迄上訴人為本件聲請支付命令時，尚難認其已為解約之意思表
示。至於上訴人於八十五年九月十七日第一審法院審理時，雖已明示以本件支付命令
送達為解除契約之意思表示，惟依該支付命令之全部意旨觀之，實難認其有解除契約
之意思表示。即屬該支付命令可認為有解除契約之意思表示。惟按，行使權利，履行
義務，應依誠實及信用之方法，民法第一百四十八條第二項定有明文；另解釋契約，
在探求當事人真意，應從契約之文字，通觀契約全文，斟酌當時之事實及其他一切證
據資料，考量契約之目的及經濟價值，並參酌交易習慣，依誠實信用原則，為全盤之
觀察，有最高法院七十五年台上字第三五五號判決意旨可參。觀之契約第十二條第三
項約定：「本合約未能在六十天內全部簽約完竣時，本約得解除，但乙方（即上訴人
）欲順延時，甲方（即被上訴人）應配合順延之。至乙方認為無法全部簽約時，經乙
方通知，甲方於二星期內無息退還全部保證金。」等語，且契約第一條亦載明，甲方
所有土地坐落台北縣淡水鎮○○段地號三九六至四三九等四十六筆……，而於契約後
簽名處甲方除被上訴人簽名外，尚包括其他土地所有人吳等多人之簽名，兩造亦不諱
言尚有其他土地所有人，足見簽訂此合建契約之同時，尚應徵得其他土地所有人為合
建之同意，始得進行，兩造始有前述須在「六十天內全部簽約完竣」之約定。綜觀兩
造簽立系爭合建契約之真意，係認上訴人於六十日期限屆滿時，應在解除契約與請求
被上訴人配合順延二者間作一抉擇，如斯時上訴人欲解約，則被上訴人自應依約返還
保證金，惟若不欲解除契約即欲順延時，被上訴人雖須配合其順延，惟亦須上訴人提
出此項請求，並在合理範圍內經被上訴人同意後，始得為順延之決定；且於順延後之
期限再屆滿時，上訴人自須再作決定，是否因仍無法完成全部簽約，而行解約，或兩
造再另行約定，始符事理之平。如就上訴人之解約權不作時間上之限制，並任合建契
約延宕不決，且上訴人嗣復可隨時主張解約，要求返還保證金，而置被上訴人之權益
於不顧，顯非兩造當時訂約之真意，亦有違誠實信用原則。復上訴人主張，上開土地
合建案已由其委託蔡同成（係呈邦建設股份有限公司負責人）負責開發事宜，嗣因蔡
某無法與合建基地之四十六筆土地所有人全部簽妥合建契約，上訴人乃於八十一年八
月二十五日發函向被上訴人為解除契約之意思表示，並請求返還上開保證金，惟被上
訴人與已簽約之地主及蔡某要求上訴人續行開發，上訴人乃於八十二年二月六日再與
被上訴人簽訂續行開發之協議書，並與蔡某訂立（補充）協議書，同意續行開發未簽
約之十八戶地主，並約定應於立約後六個月完成，如屆期仍未全部簽妥，但已簽約十
戶以上者，得再延長開發期限六個月，足見上訴人自始即積極開發云云，並提出同意
承諾書及協議書等件以佐其說。經查證人張志朋（係上訴人所僱用承辦職員）雖到庭
證稱：「事實上有找地主（談合建事宜），是有些地主不讓我們進去，有些鐵門深鎖
，不得其門而入，這些我們就透過左鄰右舍去談」等語，惟上開同意承諾書與協議書
係上訴人與蔡同成所簽，原與被上訴人無涉，被上訴人自不受其協議延長簽約期限六
個月之拘束，兩造間之權利義務關係，自仍應依系爭合建契約決定之。上訴人即或曾
委請蔡同成續與其他所有人再行洽商合建事宜，其結果究有若干所有人拒絕所請，抑
或所有人不願簽約之原因是否均不可歸責於上訴人，上訴人迄未能詳予說明並舉證以
實其說；且詎上訴人與蔡某訂立協議書後三年餘，於第一審審理時始逕主張解約，其
所言自始即積極開發云云，尚難遽予採信。且上訴人所言，於八十一年八月二十五日
發函解約乙事，被上訴人已否認收到該解約通知書；上訴人又稱，雙方於八十二年簽
定之補充協議書載明撤銷解約通知書，足證被上訴人確有收受解約通知云云。然按解
除權之行使，應向他方當事人以意思表示為之；又非對話而為意思表示者，其意思表
示，以通知達到相對人時發生效力，民法第二百五十八條第一項及第九十五條第一項
前段定有明文。被上訴人就兩造於八十二年二月間曾協議約定：「甲乙雙方同意撤銷
甲方（即上訴人）於八十一年八月二十五日對乙方（即被上訴人）所寄發之解除合建
契約通知書，取消其效力，並同意按照原先之合建分屋契約書繼續開發」云云，固不
爭執。惟兩造協議之內容僅係陳明撤銷上訴人八十一年八月二十五日所為解約之效力
，並未言及被上訴人有收到八十一年八月二十五日之解約通知。被上訴人未收到上訴
人前述解約信函，卻與上訴人協議撤銷解約通知，固有未洽，但亦難遽此即認上訴人
所主張，伊曾於該時日向被上訴人發函解約，已生解約之效力。又本件合建土地共計
四十六筆，上訴人業與其中三九七、四○一、四○二、四○四、四一○、四一四、四
一九、四二一、四二二、四二四、四二五、四三六號土地之所有人簽訂合建契約等情
，有上訴人所提出之合建房屋契約書在卷為憑，復為被上訴人所不爭執。又，上訴人
對合建基地之其他所有人張翁素惠、廖林文英、胡瑩玉等三人固曾通知開會以商討合
建事宜，然渠等並未前往開會，上訴人亦不曾再與之洽商；上訴人並未與地主之一許
中全洽談合建事宜，與地主之一陳銘宗雖於二、三年前曾洽談過，但為陳銘宗拒絕後
迄今長達二年，亦未再與陳銘宗洽談合建事宜等情，除有被上訴人提出台灣高等法院
八十四年度上字第一七三七號返還保證金事件之八十五年三月四日準備程序筆錄及判
決書、第一審法院八十四年度訴字第七二五號民事判決各乙份可證，並經第一審調借
八十四年度訴字第七二五號民事事件案卷核閱許中全、陳銘宗之證詞筆錄屬實。即依
上訴人於第一審提出未簽約地主名單乙份觀之，該名單所載，尚有地主十七人未完成
簽約，惟上訴人究係何時與那些地主洽商合建事宜，地主係於何時堅拒洽談，就本件
兩造是否得再行履約影響甚鉅。乃上訴人於八十二年二月六日與被上訴人協議續行開
發合建後，即未再依約與被上訴人聯繫是否解約，抑再要求順延時日，以利合建契約
之進行，詎三年餘後於第一審八十五年九月十七日行言詞辯論時，上訴人始為解約之
主張，實難認上訴人就契約內約定，須與其他土地所有人完成簽約義務乙事，無延宕
不決，而無不可歸責情事。至上訴人主張，「保證金之給付乃在於確保契約之履行，
雖名為保證金，然性質應屬定金，今系爭合建案因地主眾多，意見不一，致上訴人未
能與所有地主簽約而合建，顯為不可歸責於上訴人之事由，故依民法第二百四十九條
第四款規定，被上訴人亦應返還保證金」云云。但上訴人於處理與其他土地所有人間
合建事宜，延宕擱懸，已如前所述，其是否再請被上訴人同意順延期日，抑即行解除
契約請求返還保證金，俱未見上訴人與被上訴人再為聯繫，其於三年餘後，第一審八
十五年九月十七日言詞辯論時始主張解除契約，自難認無不可歸責之事由發生，上訴
人依前法條規定解除契約，亦失所據。綜上所述，兩造於八十一年一月十三日訂立合
建契約後，上訴人如未在六十日之期限內完成全部簽約，應即為解約之意思表示或與
被上訴人洽商順延時日，方屬正辦。詎上訴人於前述期限後，竟不置可否，其復自承
尚有十七位所有人未同意合建，而上訴人究有無依約善盡其完成全部簽約之義務，既
有疑義，其嗣以部分土地所有人拒絕簽約為由，於第一審八十五年九月十七日行言詞
辯論時，主張以支付命令之送達為解約之意思表示，顯有違公平誠信原則，自難認其
解約已生效力。上訴人仍執前開契約條款主張契約業已解除，訴請被上訴人返還保證
金三百萬元及其法定遲延利息，為無理由，應予駁回云云。為其心證之所由得，並說
明兩造其餘攻擊防禦方法不予審酌之理由，爰將第一審所為上訴人敗訴之判決予以維
持，駁回上訴人之上訴，於法核無違誤。又原判決已認定，上訴人未能履行所負與其
他土地所有人完成簽約之義務，有可歸責之事由，則縱系爭三百萬元屬定金性質，上
訴人仍不得依民法第二百四十九條第四款規定，請求返還。原判決此部分說明，雖不
詳盡，但不影響判決之結果。上訴論旨，猶執陳詞就原審取捨證據，認定事實之職權
行使，指摘原判決違背法令，求予廢棄，非有理由。
據上論結，本件上訴為無理由。依民事訴訟法第四百八十一條、第四百四十九條第一
項、第七十八條，判決如主文。
中      華      民      國    八十七    年      九      月     十八     日
                              最高法院民事第三庭
                                  審判長法官  范  秉  閣
                                        法官  朱  建  男
                                        法官  曾  煌  圳
                                        法官  許  澍  林
                                        法官  鄭  玉  山
      右正本證明與原本無異
                                              書  記  官
中      華      民      國    八十七    年      十      月      七      日
